【裁判字號】    96,訴,9897
【裁判日期】    970530
【裁判案由】    損害賠償
【裁判全文】
臺灣臺北地方法院民事判決              96年度訴字第9897號
    原      告  中華商業銀行股份有限公司
    法定代理人  陳聯一即接管.
    訴訟代理人  郭疆平律師
    被      告  甲○○
    訴訟代理人  劉上銘律師
上列當事人間損害賠償事件，本院於民國97年5月14日言詞辯論
終結，判決如下：
    主  文
被告應給付原告新台幣肆佰萬元，及自民國九十六年九月二十七
日起至清償日止，按年息百分之五計算之利息。
訴訟費用由被告負擔。
本判決於原告以新台幣壹佰拾萬元為被告供擔保後，得假執
行，但被告如以新台幣肆佰萬元為原告預供擔保，得免為假執行
。
    事實及理由
甲、程序方面：
一、按債權人以各連帶債務人為共同被告提起給付之訴，以被告
    一人提出非基於其個人關係之抗辯，而經法院認為有理由者
    為限，始得適用民事訴訟法第56條第1 款之規定。是連帶債
    務人中之一人對於支付命令聲請異議，亦須非基於個人關係
    之抗辯，且經法院認為有理由者，始有民事訴訟法第56條第
    1 款之適用，其異議之效力始及於其他連帶債務人（最高法
    院41年台抗字第10號判例及93年度台上字第62號判決意旨參
    照）。查本件原告依照委任契約法律關係，以甲○○及王令
    僑為對造，向本院聲請核發支付命令，僅甲○○於法定期間
    內，基於個人原因關係聲明異議，依上說明，甲○○聲明異
    議之效力，自不及於王令僑，故本件僅列甲○○為被告，合
    先敘明。
二、按訴狀送達後，原告不得將原訴變更或追加他訴，但擴張或
    減縮應受判決事項之聲明者，不在此限，民事訴訟法第255
    條第1項第3款定有明文。經查，本件原告於96年9月6日起訴
    時請求被告與王令僑應連帶給付新台幣（下同）400 萬元及
    自民國96年8月3日起至清償日止，按年息5%計算利息。嗣於
    97 年1月8日更正為請求被告給付原告400萬元，並減縮遲延
    利息自支付命繕本送達翌日起至清償日止，按年息5%計算利
    息（見本第19頁），揆諸前開規定，應予准許，合先敘明。
乙、實體方面：
一、原告起訴主張：被告前擔任中華商業銀行股份有限公司（下
    稱中華商銀）之常務董事兼總經理，王令僑擔任中華商銀之
    總經理，依公司法規定渠等在執行業務範圍內亦係中華商銀
    之負責人。惟被告於93年間執行出售雙卡不良債權（下稱不
    良債權）業務時，未依銀行法第45條之1 規定，據以執行建
    立內部控制及稽核制度，率將不良債權出售予訴外人翊豐資
    產管理公司（下稱翊豐公司），嗣經行政院金融監督管理委
    員會（下稱金管會）檢查發現中華商銀內部控制制度之建立
    與執行確有疏失，以96年7月20日金管銀(二)字第09620004721
    號裁處書裁處中華商銀400萬元罰鍰，並依同法第61條之1第
    1項第3款規定，命令解除被告及王令僑之經理人職務。被告
    顯未盡善良管理人之注意義務並違反法令，致中華商銀受有
    400萬元罰鍰之損害。爰依公司法第23 條、第34條及民法第
    544條之規定，請求被告負損害賠償之責等情。並聲明：(一)
    如主文第1項所示。(二)願供擔保聲請宣告假執行。
二、被告則以：伊自87年7月16日起至94 年11月28日止，雖擔任
    中華商銀副總經理乙職，但中華商銀有多位副總經理，各自
    負責督導不同業務來襄助總經理。而伊於93 年9月23日以中
    華商銀副總經理身分簽批出售不良債權之簽呈，當時職司「
    襄助總經理處理行務」兼「秘書處經理職務」及「法務處債
    權管理中心主管職務」，並非中華商銀稽核處之主管，自不
    負責督導銀行內部控制之稽核業務，故金管會認為中華商銀
    內部控制制度之建立與執行上確有缺失而裁罰，實與伊負責
    業務無涉，金管會卻誤認伊當時係擔任中華商銀之常務董事
    及總經理云云，顯有誤會，此可由伊並未因處理不良債權遭
    檢方起訴即明，原告徒以金管會裁罰書提起本件訴訟，自屬
    無據。再者，中華商銀未先行向金管會釐清事實爭議，卻放
    棄訴願及行政訴訟程序等救濟途徑，逕而依金管會裁罰書繳
    納罰鍰，再轉向伊請求賠償，顯對本件損害之發生與有過失
    等語，資為抗辯。並聲明：(一)原告之訴及假執行之聲請均駁
    回。(二)如受不利判決，願供擔保聲請宣告免為假執行。
三、兩造不爭執事項：
(一)、金管會以中華商銀違反銀行法第45條之1規定，依同法第129
    條第7款規定，處400萬元罰鍰，並依同法第61條之1第1項第
    3 款規定，命中華商銀解除王令僑及被告之經理人職務等情
    ，此有金管會96年7月20日金管銀(二)字第09620004721號裁處
    書及金管會97年3月14日金管銀(二)字第09711185550號函檢送
    上開裁處案卷影本在卷可稽（見本院卷第14頁至第16頁、第
    95頁至第158頁）。
(二)、中華商銀依金管會裁處書，於96 年8月3日繳納400萬元罰鍰
    ，此有中華商銀匯款申請書代收入傳票在卷可稽（見本院卷
    第17頁）。
(三)、被告不服金管會之解除其中華商銀董事職務之處分，向行政
    院提起訴願而遭駁回，此有行政院96年12月19日院臺訴字第
    0960094610號決定書在卷可參（見本院卷第179頁至第182頁
    ）。
(四)、中華商銀核定被告自93年5月3日起主管督導法務處、債權管
    理中心、審查部、消費金融部等業務。此有中華商銀93 年5
    月4日（93）中銀總人字第9301405號函暨附中華商業銀行副
    總經理主管督導業務劃分表在卷可稽（見本院卷第216頁至2
    17頁）。
(五)、中華商銀於93年8月1日出售不良債權予翊豐公司，被告時任
    中華商銀副總經理，兼法務處債權管理中心主管等職，此有
    中華商銀服務證明書在卷可稽（見本院卷第166頁）。
四、查原告以被告出售不良債權予翊豐公司，未盡善良管理人注
    意義務，致其遭金管會裁罰400 萬元等情，爰依公司法第23
    條、第34條及民法第544條請求被告負損害賠償責任等情，
    為被告所否認，並以上開情詞置辯。則本件兩造爭點厥為：
    (一)被告處理中華商銀出售不良債權，是否違反善良管理人注
    意義務？(二)被告抗辯中華商銀對於本件損害發生與有過失，
    是否有理由？茲分項析述如后：
(一)、按受任人處理委任事務，應依委任人之指示，並與處理自己
    事務為同一之注意，其受有報酬者，應以善良管理人之注意
    為之。受任人因處理委任事務有過失，或因逾越權限之行為
    所生之損害，對於委任人應負賠償之責，民法第535條、第5
    44條分別定有明文。又按本法所稱公司負責人：在無限公司
    、兩合公司為執行業務或代表公司之股東；在有限公司、股
    份有限公司為董事。公司之經理人或清算人，股份有限公司
    之發起人、監察人、檢查人、重整人或重整監督人，在執行
    職務範圍內，亦為公司負責人。公司負責人應忠實執行業務
    並盡善良管理人之注意義務，如有違反致公司受有損害者，
    負損害賠償責任。經理人因違反法令、章程或前條之規定，
    致公司受損害時，對於公司負賠償之責，公司法第8條、第2
    3條第1項、第34條分別定有明文。
  1.查中華商銀於93年間出售不良債權予翊豐公司，被告當時擔
    任中華商銀副總經理，兼法務處債權管理中心主管職務。而
    中華商銀出售不良債權係由法務處及消費金融部（下稱消金
    部）共同完成，往上呈報副總經理、總經理、董事長，再提
    報董事會核定等情，業據被告於本院審理時陳明在卷（見本
    院卷第19頁），而依被告提出中華商銀93年5月4日（93）中
    銀總人字第9301405 號函暨副總經理主管督導業務劃分表所
    示，被告主管督導業務範圍包括法務處及消費金融部等單位
    （見本院卷第216頁至第217頁），可見負責完成中華商銀出
    售不良債權之兩個業務單位，均屬被告主管督導之業務範圍
    甚明，被告自應盡善良管理人之注意義務，依中華商銀處分
    不良授信債權程序（見本院卷第163 頁），督導上開單位完
    成出售不良債權作業程序，再層轉上報由董事會核定。惟本
    件依金管會裁處書所列缺失：(1)廠商報價及傳真出價表前，
    即先行簽報比價結果，由董事長批示同意並提報董事會核議
    ，作業程序前後倒置，嚴重違反處分不良授信債權程序應公
    開比價規定。(2)未徵取廠商之不良債權讓與意願書及保密切
    結書，且出價表未經廠商用印，即逕就其傳真之出價表進行
    比價。(3)未定底價，並分析買斷價格或回饋價格孰者對原告
    較為有利，即均以具回饋價格決標，且比價後又未當場決標
    ，顯係草率行事。(4)翊豐公司簽訂之不良債權讓與契約書，
    未將中華商銀得對翊豐公司進行帳務查核條款列入契約，無
    法確實掌握翊豐公司回饋金額之正確性等情，在在彰顯被告
    對於法務處及消金部未依處分不良授信債權程序，率而出售
    不良債權予翊豐公司之內部決策，顯未盡善良管理人之責。
  2.被告另以中華商銀內部控制制度之建立與執行疏失係屬稽核
    處業務與其無關置辯。惟觀諸金管會依銀行法第45條之1第1
    項規定授權訂定之銀行內部控制及稽核制度實施辦法第2 條
    揭明：「銀行應建立內部控制制度及內部稽核制度，並確保
    該制度得以持續有效執行，以促進銀行健全發展，維護金融
    安定」，故於第二章訂定內部控制制度應包含管理階層監督
    及控制文化、風險辨識與評估、控制活動與職務分工、資訊
    與溝通、監督活動與更正缺失等原則，再於第四節設立內部
    稽核制度，用以查核及評估內部控制制度是否有效運作（參
    見上開辦法第4條及第14條，見本院卷第233 頁至第234頁）
    ，銀行各管理階層應負責執行內部控制，並由內部稽核制度
    予以查核及評估，利用內部控制及稽核之雙軌制度，促進銀
    行健全發展，維護金融安定。是被告辯以內部控制係屬總稽
    核業務，與其無關云云，自無可採。
  3.金管會裁處書所列上開缺失，既係被告未依職責督導法務處
    依處分不良授信債權程序進行比價等程序，所衍生之內部控
    制缺失，經金管會查核屬實，並依銀行法裁罰在案，可見被
    告未忠實執行業務並盡善良管理人之注意義務，致生損害於
    中華商銀，則中華商銀依公司法第23條、第34條及民法第54
    4條規定，請求被告賠償400萬元及法定遲延利息，自屬有理
    由。至金管會裁處書記載被告係中華商銀常務董事及總經理
    部分，顯係以96年裁處時被告之職稱為記載，並不影響金管
    會上開裁罰事實之認定，被告執此為抗辯，為無理由。
(二)、再按損害之發生或擴大，被害人與有過失者，法院得減輕賠
    償金額或免除之，民法第217條第1項定有明文。此項規定之
    目的在謀求加害人與被害人間之公平，倘受害人於事故之發
    生亦有過失時，由加害人負全部賠償責任，未免失諸過酷，
    是以賦與法院得減輕其賠償金額或免除之職權。惟所謂被害
    人與有過失，須被害人之行為助成損害之發生或擴大，就結
    果之發生為共同原因之一，行為與結果有相當因果關係，始
    足當之。倘被害人之行為與結果之發生並無相當因果關係，
    尚不能僅以其有過失，即認有過失相抵原則之適用（最高法
    院95年度台上字第2463號判決意旨參照）。查本件係肇因於
    被告擔任中華商銀副總經理期間，出售不良債權予翊豐公司
    之過程，未忠實執行職務並盡善良管理人責任，致中華商銀
    遭金管會依銀行法第45條之1及第129條第7款規定，裁罰400
    萬元罰鍰一節，前已詳敘。可見中華商銀與本件損害之發生
    並無因果關係，縱其事後未循行政救濟途徑，對於金管會之
    裁罰提起訴願或行政訴訟，即依繳納該項罰鍰，亦非本件損
    害發生之共同原因，更無助成本件損害發生或擴大之行為甚
    明。是被告執此抗辯中華商銀與有過失云云，為無理由。
五、綜上而論，原告本於公司法第23條、第34條及民法第544 條
    之規定，請求被告給付400 萬元及自支付命令繕本送達翌日
    （即96年9月27日）起至清償日止，按年息5% 計算之利息，
    為有理由，應予准許。又本判決兩造分別陳明願供擔保聲請
    宣告假執行或免為假執行，核均無不合，爰分別酌定相當之
    擔保金額，予以准許。
六、本件事證已臻明確，兩造其餘攻擊防禦方法，及未經援用之
    證據，經本院斟酌後，認均不足以影響本判決之結果，自無
    逐一詳予論駁之必要，併此敘明。
七、訴訟費用負擔部份：民事訴訟法第78條。
中    華    民    國    97    年     5    月    30    日
                        民事第一庭法官  傅中樂
以上正本係照原本作成。
如對本判決上訴，須於判決送達後20日內向本院提出上訴狀。
中    華    民    國    97    年     5    月    30    日
                                書記官  李佩芳


司法院資訊處製作；財團法人民間司法改革基金會備份。
